臺灣宜蘭地方法院民事判決
111年度簡上字第1號
上  訴  人  鄭義峰  
被 上 訴人  蔡碧鳳  
上列當事人間請求履行協議事件，上訴人對於民國110年11月23
日本院羅東簡易庭110年度羅簡字第198號第一審判決提起上訴，
本院於民國111年9月28日言詞辯論終結，判決如下：    
    主      文
上訴駁回。
第二審訴訟費用由上訴人負擔。
    事實及理由
一、被上訴人起訴主張：
  ㈠上訴人因資金需要，陸續向被上訴人借款周轉，後兩造於民
    國110年3月間核對確認後，上訴人尚積欠被上訴人債務餘額
    新臺幣（下同）63萬元。兩造遂協議由被告分4期清償，並
    由上訴人書寫協議清償證明書（下稱系爭協議）於各期還款
    時由被上訴人簽收以為憑證。詎上訴人自第3期起即未依協
    議履行，迄今尚積欠款項計20萬元。為此，爰依系爭協議之
    法律關係請求上訴人應給付前開積欠之款項。　
  ㈡於本院補充陳述：
    上訴人辯稱系爭協議係遭被上訴人夥同其他人脅迫而書寫等
    語。實則，系爭協議係在兩造於110年3月20日核對確認上訴
    人尚未償還之餘額後，上訴人自行書寫並保管，被上訴人並
    無強制、脅迫上訴人之情等語。
二、上訴人則以：
    伊不否認有向被上訴人借款，然伊在書立系爭協議時借款餘
    額實僅餘24萬元，因遭被上訴人與訴外人楊堯主（綽號阿堯
    ）、證人李明仁（綽號白木）及另名真實姓名不詳之成年男
    子脅迫始承認債務餘額為63萬元，系爭協議係遭脅迫所為應
    不能成立，且嗣伊已陸續償還43萬元，業超過伊借款餘額，
    並無再給付被上訴人其餘20萬元之理由等語為辯。
三、原審判決上訴人應給付被上訴人20萬元，及自110年8月17日
    起至清償日止，按週年利率5％計算之利息。上訴人不服提起
    上訴，於本院為上訴聲明：⒈原判決廢棄；⒉被上訴人於第一
    審之訴及假執行聲請均駁回。被上訴人則答辯聲明：上訴駁
    回。
四、兩造協議不爭執事項（見本院卷第92頁，並依判決格式增刪
    修改文句）：：
  ㈠上訴人於110年4月15日書立系爭協議，約定其與被上訴人間
    之債務餘計63萬元，協議分4期攤還。
  ㈡上訴人已於第1期清償30萬元，第2期清償13萬元，均有被上
    訴人簽名確認。
五、兩造爭執要旨（見本院卷第92頁，並依判決格式增刪修改文
    句）及本院論斷：
  ㈠被上訴人主張上開事實，業據提出與所述相符之系爭協議影
    本、通訊軟體LINE對話紀錄等件（見原審卷第4頁、本院卷
    第43至51頁）為證，且上訴人亦自承系爭協議之文字內容為
    其自行書寫，是堪信兩造間已就昔日債務進行結算，並就債
    務餘額為63萬元以及由上訴人分4期清償乙節互為意思表示
    合致而達成系爭協議等情為真實。
  ㈡按被詐欺或被脅迫，而為意思表示者，表意人得撤銷其意思
    表示；前條之撤銷，應於發見詐欺或脅迫終止後，1年內為
    之，民法第92條第1項前段及第93條前段定有明文。又除斥
    期間，其時間經過時權利即告消滅。此項除斥期間有無經過
    ，縱未經當事人主張或抗辯，法院亦應先為調查認定，以為
    判斷之依據。上訴人固主張系爭協議係於110年3月20日遭脅
    迫所為，則至遲應於111年3月20日前為撤銷該意思表示，然
    上訴人在本件訴訟進行中，僅泛稱遭脅迫而簽立系爭協議，
    並未具體為撤銷系爭協議之意思表示，是縱系爭協議有上訴
    人所指遭脅迫簽立之情形，因已罹於前揭法律規定之1年除
    斥期間，已屬不得撤銷，故上訴人所簽發系爭協議之法律行
    為依法仍屬有效，應無疑義。上訴人即須對其所簽發之系爭
    協議負責。
  ㈢退步言之，縱認上訴人在原審110年11月9日言詞辯論期日主
    張遭脅迫時（見原審卷第17頁背面）已有撤銷系爭協議之意
    思表示。惟按，所謂因被脅迫而為意思表示，係指因相對人
    或第三人以不法危害之言語或舉動加諸表意人，使其心生恐
    怖，致為意思表示而言。詳言之，民法第92條第1項後段規
    定所欲保護之法益為「表意者意思表示形成過程之自由」，
    是以相對人或第三人之脅迫行為，需與表意人自由形成意思
    之過程有因果關係存在，始有上開規定之適用。當事人主張
    其意思表示係因被詐欺或脅迫而為之者，應就其被詐欺或被
    脅迫之事實，負舉證之責任(最高法院95年度台上字第2948
    號判決意旨參照)。另民法第92條第1項所謂被脅迫而為意思
    表示，係指因相對人或第三人故意告以危害，致生恐怖所為
    之意思表示而言，且此項脅迫必以不法之危害為限。上訴人
    稱系爭協議係遭脅迫乙節，已為被上訴人所否認，依上開說
    明，上訴人就上開有利於己之被脅迫事實，自應負舉證責任
    。經查：
  ⒈上訴人固於本院稱略以：「是因為我欠被上訴人錢，當時借
    款剩下24萬元，因為被被上訴人脅迫才簽下63萬元。…我去
    之前，對方有1名男子在110年3月20日打電話給我，口氣不
    好，要我去閃亮之星卡拉OK處理債務。我到閃亮之星卡拉OK
    ，對方以威脅的口氣，說知道我家在哪裡，叫我想清楚，如
    果我想不起來的話，會要我去後面想起來。意思很明顯會對
    我產生傷害。…被上訴人稱我借款109萬元，扣除還款金額後
    尚欠63萬元，但事實上我並沒有欠109萬元那麼多。當時我
    只能口頭上答應，後來在110年4月15日還款第1期時，我自
    行寫了協議清償證明書，託證人蘇文敏帶系爭協議及30萬元
    至閃亮之星卡拉OK，交給被上訴人且簽名，證人蘇文敏再帶
    還給我。」、「3男都有開口脅迫，稱有可能我家會有意外
    發生，而且我在閃亮之星卡拉OK就有可能走不出去，而且在
    街上走也要小心；如果腦袋不好想不起來，我會到後面想辦
    法讓你想起來。」、「我當場第一個反應是對3男稱我並沒
    有欠被上訴人這麼多錢，這3名男子才會用威脅的語氣，我
    當時不敢反應，只能承認，並答應還款63萬元，並分期清償
    。」等語（見本院卷第64至65頁），核與證人蘇文敏證述：
    「當時被上訴人拿出手機的LINE，稱上訴人欠他很多錢，算
    起來有60幾萬，上訴人稱他已經還了很多錢，他沒有欠那麼
    多錢，想要走，『阿堯』就很兇的說，好啊你可以不還，你敢
    走出去試試看，強迫上訴人承認有欠60幾萬。」、「2男都
    有口氣不好，說可以啊你不承認的話，你走出去試試看，其
    他我不記得了，沒有人觸碰上訴人。『白木』沒有口出威脅。
    在他們脅迫時，我有站起來大聲叫『阿堯』，說幹嘛要這樣，
    因為我認識『阿堯』很久了，但『阿堯』叫我不要講話。」「他
    （按上訴人）很怕。他就被逼就只能承認，說趕快走，我就
    叫上訴人先走，我在現場繼續待（筆錄誤繕為呆，爰為更正
    ）一下，說幹嘛要這樣。當時『阿堯』等人沒有說如果不承認
    就要打上訴人，就說走出去試試看，上訴人就很害怕。」等
    語（見本院卷第67至69頁），互核以觀，2人供述不一，已
    難認上訴人指稱在場之3名男子曾以：「有可能你家會有意
    外發生，而且在閃亮之星卡拉OK就有可能走不出去，而且在
    街上走也要小心；如果腦袋不好想不起來，我會到後面想辦
    法讓你想起來」等語脅迫其承諾清償63萬元乙節為真實。
  ⒉又依證人蘇文敏證述可知，上訴人於110年3月20日在閃亮之
    星卡拉OK否認其積欠被上訴人63萬元後，楊堯主雖曾對上訴
    人表示「可以啊你不承認的話，你走出去試試看」等語，然
    徵諸上訴人自承其係於110年4月15日償還30萬元時，始自行
    書立系爭協議，並委由證人蘇文敏要求被上訴人簽收清償之
    款項，系爭協議現由其保管等語（見本院卷第37頁、第64頁
    ），上訴人既非在其所稱遭脅迫之時即簽立系爭協議，而係
    於間隔25日後始自行書立，且仍由其保管系爭協議，則楊堯
    主前揭言語是否對上訴人確有影響，是否具備相當因果關係
    ，已非無疑。況倘若上訴人在遭被上訴人、楊堯主、證人李
    明仁及另名真實姓名不詳之成年男子脅迫而感到心生畏懼乙
    節為屬實，於脫離在場之人控制後，自可報警尋求協助，上
    訴人竟未就此情為反對或積極處理，於其指稱遭脅迫之日後
    相隔25日，仍自行書立系爭協議委由證人蘇文敏要求被上訴
    人於收執30萬元後署名，後續復再交付10萬元予被上訴人並
    要求其署名，自難認系爭協議確為其受脅迫之情形下，非基
    於自由意志所為，是上訴人辯稱其係受脅迫而簽立系爭協議
    ，即無可採。　
  ㈣又上訴人復辯稱其已清償借款完畢等語。惟按，請求履行債
    務之訴，原告就其所主張債權發生原因之事實，有舉證之責
    任，若被告自認此項事實而主張該債權已因清償而消滅，則
    清償之事實，應由被告負舉證之責任（最高法院109年度台
    上字第1329號民事判決）。查兩造間已就昔日債務進行結算
    ，並就債務餘額為63萬元以及由上訴人分4期清償乙節互為
    意思表示合致而達成系爭協議等情，業經本院認定如前，而
    被上訴人主張上訴人已清償其中43萬元，尚有20萬元未清償
    ，亦有系爭協議影本為據，是上訴人抗辯其債務已全數清償
    而消滅，自應由其對清償之事實負舉證責任，然上訴人已自
    承其僅清償43萬元，其餘20萬元付不出來等語（見本院卷第
    37頁），堪認兩造間就上開20萬元之金錢債務尚未消滅。
  ㈤復按清償期，除法律另有規定或契約另有訂定，或得依債之
    性質或其他情形決定者外，債權人得隨時請求清償，債務人
    亦得隨時清償；給付無確定期限者，債務人於債權人得請求
    給付時，經其催告而未為給付，自受催告時起，負遲延責任
    。其經債權人起訴而送達訴狀，或依督促程序送達支付命令
    ，或為其他相類之行為者，與催告有同一之效力；遲延之債
    務，以支付金錢為標的者，債權人得請求依法定利率計算之
    遲延利息；應付利息之債務，其利率未經約定，亦無法律可
    據者，週年利率為5％，民法第315條、第229條第2項、第233
    條第1項前段及第203條定有明文。查兩造間既就債務餘額為
    63萬元以及由上訴人分4期攤還等情達成系爭協議，上訴人
    並已履行給付30萬元、13萬元，就其餘未清償之款項20萬元
    ，因於系爭協議並未記載清償期，故應認屬未定有清償期之
    債務，是依前述說明，被上訴人自得隨時請求上訴人給付20
    萬元及自起訴狀繕本送達翌日即110年8月17日（於110年8月
    6日寄存送達，見原審卷第8頁送達證書）起至清償日止，按
    週年利率5％計算之利息，為有理由。
六、綜上所述，上訴人並未於除斥期間內為撤銷系爭協議之意思
    表示，且不能證明其受脅迫之事實，是其依民法第92條規定
    ，撤銷系爭協議之意思表示，辯稱其不須依系爭協議意旨履
    行清償責任，即無理由；上訴人復未能證明其就系爭協議剩
    餘之20萬元金錢債務已履行完畢，是被上訴人依系爭協議請
    求上訴人給付20萬元暨自110年8月17日起至清償日止，按週
    年利率5％計算之利息，為有理由，應予准許。從而，原審所
    為上訴人敗訴之判決，並依職權宣告假執行，於法並無不合
    。上訴論旨指摘原判決不當，求予廢棄改判，為無理由，應
    駁回其上訴。
七、本件事證已臻明確，兩造其餘攻擊防禦方法及所提證據，經
    審酌後認與判決結果不生影響，爰不逐一論述，附此敘明。
八、據上論結，本件上訴為無理由，依民事訴訟法第449條第1項
    、第78條，判決如主文。　
中　　華　　民　　國　　111 　年　　10　　月　　26　　日
                  民事庭審判長法　官  伍偉華
                              法  官  蕭淳元
                              法  官  黃淑芳
以上正本係照原本作成。
本判決不得上訴。
中　　華　　民　　國　　111 　年　　10　　月　　26　　日
                              書記官  葉瑩庭